【裁判字號】    99,事聲,444
【裁判日期】    991230
【裁判案由】    消債聲明異議
【裁判全文】
臺灣高雄地方法院民事裁定             99年度事聲字第444號
異  議  人  中國信託商業銀行股份有限公司
法定代理人  辜濂松
異  議  人  聯邦商業銀行股份有限公司
法定代理人  李憲章
代  理  人  郭雅慧
異  議  人  台新國際商業銀行股份有限公司
法定代理人  吳清文
相  對  人  呂淑惠
上列相對人消費者債務清理事件，異議人不服本院民國99年11月
19日98年度司執消債更字第917 號司法事務官所為更生方案認可
之裁定處分而聲明異議，本院裁定如下：
    主  文
原裁定廢棄。
    理  由
一、本件異議要旨略以：
  (一)異議人即債權人聯邦商業銀行股份有限公司（下稱聯邦銀行
    ）部分：相對人即債務人陳報每月販賣童裝之營業淨利為新
    臺幣（下同）18,000元，扣除原裁定認可之更生方案（下稱
    系爭更生方案）每月還款10,690元後，僅餘7,310 元，已低
    於99年度臺灣省每人每月最低生活費用9,829 元，其更生方
    案顯無履行可能；又依消費者債務清理條例第142 條規定，
    債務人如進入清算程序，於不免責裁定後尚須繼續清償總債
    務之20％以上者，方可聲請免責，由前開規定可知，更生程
    序亦應依同一標準衡量，故更生方案清償成數亦應逾總債務
    20％，然系爭更生方案清償成數僅18.51 ％，對債權人實難
    謂公允，爰依法聲明異議等語。
  (二)異議人即債權人中國信託商業銀行股份有限公司（下稱中國
    信託銀行）部分：相對人每月需繳納房貸約27,000元，明顯
    高於一般人承租房屋每月應支出之金額，無異認相對人得以
    其收入購買房地累積資產而使無擔保債權人受償成數減低，
    實顯失公平，是基於無擔保債權人共同利益之考量，相對人
    應再提高還款金額；又依鈞院准予相對人更生之裁定係認定
    相對人每月收入為24,000元，與原裁定所認定之收入為18,0
    00元，差距過大，而以相對人年僅39歲，未來仍有回復原收
    入之可能，原裁定未加詳察其收入，逕予認可系爭更生方案
    ，難認妥當；再相對人正值壯年並具工作能力，理應竭力清
    償債務，然系爭更生方案清償成數僅18.51 ％，實屬過低而
    有失公允，爰依法聲明異議等語。
  (三)異議人即債權人台新國際商業銀行股份有限公司（下稱台新
    銀行）部分：依消費者債務清理條例第142 條規定，債務人
    如進入清算程序，於不免責裁定後尚須繼續清償總債務之20
    ％以上者，得聲請免責，依此規定足認系爭更生方案清償成
    數18.51 ％顯然偏低，倘許其於清償後即可就未獲清償之無
    擔保債務取得免責之效力，對債權人實屬過苛；又相對人每
    月薪資18,000元，扣除必要生活費用9,829 元後，所餘顯不
    足支付系爭更生方案還款金額10,690元，系爭更生方案恐有
    無履行可能；再相對人名下仍保有自用住宅，每月繳納房貸
    27,000元，則待系爭更生方案履行完畢後，即可免除約4,71
    7,063 元之債務，並保有不動產，顯係透過更生程序將此房
    貸債務轉嫁無擔保債權人負擔，殊非公允，爰依法聲明異議
    等語。
二、按消費者債務清理條例之制定，乃為使負債務之消費者得依
    本條例所定程序清理其債務，以調整其與債權人及其他利害
    關係人之權利義務關係，保障債權人之公平受償，謀求消費
    者經濟生活之更生，進而健全社會經濟之發展，另債權人會
    議可決之更生方案對不同意或未出席之債權人不公允者，法
    院應不認可更生方案，消費者債務清理條例第1 條、第63條
    第1 項第1 款分別定有明文。次按，消費者債務清理條例之
    制定，既係為使負債務之消費者得依本條例所定程序清理其
    債務，保障債權人之公平受償，以謀求消費者經濟生活之更
    生，故除有消費者債務清理條例第63條第1 項或第64條第2
    項所列所定之情形外，法院於認可更生方案時，尚非不得斟
    酌債務人之資力狀況，依照債務人所提更生方案之還款成數
    ，債務人所提之更生方案是否有浪費之情事，及債務人實際
    生活上若有特殊困難時，應否加以考慮等情狀，而裁量認可
    更生方案，合先敘明。
三、經查，本件異議人聯邦銀行、中國信託銀行、台新銀行均以
    相對人提供之還款成數過低，系爭更生方案對債權人過苛，
    原裁定復未詳查相對人之收入，即予認可該更生方案，顯非
    公允等語而為異議。而查，相對人於聲請更生時所切結之收
    入為21,000元，又其前於95年協商時陳報每月收入為24,000
    元，有卷附切結書2 紙可稽（見消債更卷第110 頁、140 頁
    ），足見其當時每月營收應約為21,000元至24,000元。又其
    雖於本院准予更生後陳報其於98年度之月平均收入為20,519
    元，於99年1 至5 月之收入則僅為18,000元云云，然僅提出
    其自製之小規模營業聲請人之簡單損益表為證，而觀諸其前
    於聲請更生時所提出98年2 月間自製之小規模營業聲請人之
    簡單損益表所載，其於該月收入為175,037 元，該月之營業
    費用為142,518 元，其復以該月收入乘以12計算98年整年度
    之平均淨利，而經本院核算該月之淨利應為32,519元，然該
    表竟僅記載為20,519元，足見相對人所自製之小規模營業之
    簡單損益表之記載並非確實；又其於本院准其更生後雖提出
    前開98年小規模營業聲請人之簡單損益表，而其上所載之營
    業收入仍為上開金額，惟營業費用則增加為154,518 元，然
    其既自承當時景氣不佳致收入減少，則其何以就每月所列營
    業費用中之進貨費用竟為增加之記載，亦與事理不符，且其
    並未說明其緣由或提出具證事證以實其說，則此事後所製之
    損益表亦難認確與事實相符，故相對人之收入是否確已減少
    至18,000元即非無疑。而倘相對人之收入目前確僅有18,000
    元，則扣除必要生活費用9,829 元後，所餘顯不足支付系爭
    更生方案還款金額10,690元，將使系爭更生方案恐有無履行
    可能，而此攸關債權人之權利，是相對人之實際收入自有再
    為查明之必要。再原裁定雖以相對人每月扣除必要生活費後
    ，剩餘全數已全數還與各債權人固非無理，惟相對人於清償
    8 年後，僅清償合計1,026,240 元之債務，占所積欠全部債
    務之18.51 ％，而相對人為61年出生，有相對人之身分證件
    在卷可參（見消債更卷第56頁），現年僅39歲，距勞動基準
    法所定強制退休之年齡即65歲尚有20餘年，且其並有正常工
    作，亦有相當之工作能力，苟於8 年後即免除其所積欠8成
    餘之債務，而使原債權人承受此部分之損害，客觀上亦難以
    兼顧相對人及其所有債權人權益之均衡，而可認屬公允，是
    原裁定就此部分均未予斟酌，亦有未洽。
四、綜上所述，本件原裁定未具體查明相對人之收入，並在其有
    相當之工作能力且正值青壯之情形下，遽依相對人所提出僅
    清償全部債務之18.51 ％之更生方案而為認可，尚難認確已
    斟酌相對人及其債權人權益之平衡，是原裁定逕予認可相對
    人所提之更生方案自有未洽而難認公允，且異議人又均不同
    意該更生方案而提起異議，是原裁定即屬無可維持，爰廢棄
    原裁定，並由本院民事執行處依法另為審究處理。
五、依消費者債務清理條例第15條，民事訴訟法第240 條之4 第
    3 項，裁定如主文。
中    華    民    國    99    年    12    月    30    日
                  民事第四庭  法  官  楊淑珍
正本係照原本作成。
如不服本裁定應於送達後10日內向本院提出抗告狀，並繳納裁判
費新台幣1,000元。
中    華    民    國    99    年    12    月    30    日
                              書記官  許琇淳

司法院資訊處製作；財團法人民間司法改革基金會備份。
